【裁判字號】    89,訴,23
【裁判日期】    891011
【裁判案由】    分割共有物
【裁判全文】
臺灣彰化地方法院民事判決  八十九年度訴字第二三號 .
    原      告  戊○○
                癸○○
                子○○
    右三人共同
    訴訟代理人  丙○○律師  住員林鎮○○○街二二號
    複  理  人  甲○○      住.
    送達代收人  丙○○      住.
    被      告  丁○○      住.
    訴訟代理人  乙○○      住.
    被      告  辛○○      住.
                丑○○      住.
                己○○      住.
                壬○        住.
                庚○○      住.
右當事人間請求分割共有物事件，本院判決如左：
    主      文
兩造共有坐落彰化縣福興鄉○○段二一一七地號、建、面積０．一二六二公頃土地，
其分割方法如附圖方案Ｂ（即鹿港地政事務所八十九年七月十八日土地複丈成果圖所
示編號Ａ、面積０．００三五公頃土地分歸被告壬○取得；編號Ｂ、面積０．０二三
六公頃由被告己○○、丑○○、庚○○共同取得，並按原應有部分比例保持共有；編
號Ｃ、面積０．０二三公頃由原告戊○○、癸○○、子○○共同取得，並按原應有部
分比例保持共有；編號Ｄ、面積０．０二０七公頃由被告辛○○取得；編號Ｅ、面積
０．０二０七公頃由被告丁○○取得；編號Ｆ、面積０．０三四一公頃由兩造共同取
得，並按原應有部分比例保持共有（作為通道使用）。
訴訟費用由兩造按原應有部分比例負擔。
    事      實
甲、原告方面：
一、聲明：如主文第一項所示。
二、陳述：
  (一)緣坐落彰化縣福興鄉元興第二一一七地號地目建，編定乙種建築用地，面積０．
    一二六二公頃土地為兩造共有，應有部分比例如附表所示，上開系爭共有物，既
    無不能分割之情形，又未訂有不分割之特約，惟就分割方法無法全部達成協議，
    爰依民法第八百二十三條同法第八百二十四條之規定，請求裁判原物分割。
  (二)依原告所提之方案符合公平合理原則及經濟效益原則，且分得部分均適於建築。
    而被告辛○○擅自興建二棟房屋，未得全體共有人同意，故沒有建物保存登記，
    且兩造向來沒有分管土地，而北側巷道乃私人巷道，尚非既成巷道，故須自留設
    道路。至被告辛○○主張Ａ方案，對原告及被告己○○、丑○○、壬○、庚○○
    等人顯不公平，況且私有巷道寬度不足（約三公尺），原告等人分得部分反而不
    適於建築（巷道至少應寬五公尺才可），又經濟價值亦低，而被告辛○○、丁○○二人為兄弟關係，縱然被告丁○○分得Ｅ部分將會拆除辛○○之違建建物，惟
    其係兄弟二人間尚可私下溝通協調解決，據此，以採原告此方案較符合公平、合
    理及經濟效益原則。
  (三)再被告辛○○主張原告應受分管契約之約束云云，惟查兩造間並無分管契約，且
    亦不知前手間有無分管契約，且法院裁判分割亦不受分管契約拘束，故被告辛○○之抗辯，洵無理由。
三、證據：提出土地登記簿謄本三件、地籍圖謄本二件、分割方案圖二件為證、並聲
    請履勘現場及測量。
乙、被告方面：
  一被告辛○○部分：
  (一)聲明：同意分割。
二、陳述：
  （１）查被告辛○○係依繼承取得右開系爭土地之共有權，並依繼承時分管之現況
    占有附圖Ａ方案示Ａ部分之土地。嗣因橫跨圖示Ａ、Ｂ兩部分之舊屋殘破不堪，
    乃自七十八年間起，按應有部分之比例，於舊屋遺址上起造二層樓ＲＣ建物二棟
    ，並經據實繳交房屋稅可稽。至於共同被告天文與辛○○係兄弟關係，目前人雖
    在中國大陸工作，並未居住於現址，但其所分管之Ｂ部分土地亦係依繼承所取得
    ，目前尚留有圍牆建築及水泥庭院。
  （２）之查原告戊○○等人係伯、叔、父子關係，渠等於系爭土地上應有部分有因
    繼承、有因買賣而取得者，其中以買受自粘江山而取得者為大宗，並受讓原所有
    人（即粘江山）所分管之部分，隨後即在該受讓範圍內積極填土、整地擬作利用
    。
  （３）原告等於民國八十三年間，自原共有人粘江山買受系爭土地之應有部分時，
    被告辛○○已在系爭土地上附圖所示Ａ部分上建有二層樓建物二棟（八十年竣工
    ），其於買受時已明知有此一事實，於買受後即訴請裁判分割，且所主張之方案
    將使被告辛○○之建物一分為二，將來勢非拆除一部不可，如此損人不利已之方
    案，顯然不合情理。又圖示Ｃ、Ｄ部分土地尚有一條寬約三公尺之既成巷道可供
    通行，並非無路可通，且依原告主張將系爭土地分為長條形，因其縱深過長且格
    局並非正長方形，亦不利使用，故原告主張分割之方案並非妥適。倘原告等如認
    為其分得附圖所示Ｃ、Ｄ部分之土地，因所臨之巷道較狹，經濟價值較低，雖不
    違買受時之預期，被告亦願酌予補償。
  （４）綜上所陳，原告雖有分割共有物請求權，但因其所提出之分割方案將造成被
    告辛○○現有之建物遭拆除之命運，且各共有人所分得之部分過於深長，不利使
    用，其方案之不當顯而易見。為此懇請  鈞院不予採納，准許被告所提之如附圖
    Ａ分割方案。
（三）證據：提出分割方案圖一件、房屋稅繳款書影本件為證，並聲請製作分割方案
      及將分割方案送鑑價。
二、被告丁○○部分：
  (一)聲明：同意分割。
二、陳述：請求依被告辛○○所主張之分割方案分割系爭土地。
三、被告庚○○部分：
  (一)聲明：同意分割。
二、陳述：同意原告主張之分割方案，並願與丑○○、己○○保持共有。
四、被告丑○○、壬○、己○○：被告等未於言詞辯論期日到場，惟據其提出之書狀
    略以：願與被告庚○○共四人保特共有。
    理      由
甲、程序方面：
    被告辛○○、丑○○、己○○、壬○受合法通知，未於言詞辯論期日及最後言詞
    辯論期日到場，核無民事訴訟法第三百八十六條所列各款情形，爰依原告之聲請
    ，由其一造辯論而為判決。
乙、實体方面：
一、本件原告主張坐落彰化縣福興鄉○○段二一一七地號、建．面積０．一二六二公
    頃土地，為兩造所共有，各共有人應有部分如附表所示，又上開土地並無不分割
    之約定，亦無因物之使用目的不能分割之情形，兩造就分割方法又不能達成協議
    之事實，業據其提出土地記簿謄本一件，地籍圖一件為證，復為到場之被告丁○○、辛○○、庚○○所不爭執，而其餘被告則經合法通知，並未到場爭執，自堪
    認原告之主張為真正。從而原告依民法第八百二十三條第一項、第八百二十四條
    規定，訴請裁判分割系爭土地，於法有據、自應予准許。
二、至分割方案本院斟酌：︵一︶系爭土地係呈東西向之長方形，兩邊面臨約六公尺
    寬之福興鄉○○街對外連繫通行。︵二︶系爭土地北面有一無名之巷道，寬約三
    公尺寬，連接福興鄉頂粘，係屬一條無尾巷道。︵三︶原告等三人及被告庚○○
    、丑○○、己○○三人分別願意保持共有之意願。︵四︶被告辛○○所有坐落於
    系爭土地上之房屋，緊靠西北邊，並有一部分房屋佔用到同段二二六地號土地
    ，亦即系爭土地之通道如設於北邊，日後該通道將無法拓寬，影嚮到他共有人對
    土地之利用，故為爭顧該建物之完整及日後各共有人所分得之土地圴能單獨建築
    暨對外連繫，本院認以原告所主張之道路設於系爭土地南邊較為適當。︵五︶依
    大多數人之意願及將來土地利用價值之提昇等情，本院認原告所主張之如附圖所
    示之Ｂ方案，較符合各共有人之利益均衡及顧整体之規劃使用，爰採上述方案做
    為系爭土地之分割方法。至如被告辛○○、丁○○所主張如附圖Ａ之分割方案，
    因將來係利用臨地通行，且道路面寬過窄，不利將來土地之利用，及價值之提昇
    故，為本院所不採，附此明。
三、本件被告等人之行為，按當時之訴訟程度，為其等張權利所必要者，爰命勝訴之
    原告負擔一部分訴訟費用。
據上結論：本件原告之訴為有理由，爰民事訴訟法第三百八十五條第一項前段、第七
十八條、第八十一條第二款、第八十五條第一項但書，判決如主文。
中      華      民      國    八十九    年      十      月     十一     日
                                        民事第二庭
~B法      官  何志通
右為正本係照原本作成。
如對本判決上訴，應於判決送達後二十日內向本院提出上訴狀。
中      華      民      國    八十九    年      十      月     十四     日
~B法院書記官  林文斌
  附表：
   ┌─────┬───────────┐
   │姓    名  │原 應 有 部 分 比 例  │
   ├─────┼───────────┤
   │戊  ○  ○│－10.                │
   ├─────┼───────────┤
   │癸  ○  ○│９－                │
   ├─────┼───────────┤
   │子  ○  ○│９－                │
   ├─────┼───────────┤
   │丁  ○  ○│９－                │
   ├─────┼───────────┤
   │辛  ○  ○│９－                │
   ├─────┼───────────┤
   │丑  ○  ○│９－                │
   ├─────┼───────────┤
   │己  ○  ○│９－                │
   ├─────┼───────────┤
   │壬      ○│－                │
   ├─────┼───────────┤
   │庚  ○  ○│－                │
   └─────┴───────────┘


司法院資訊處製作；財團法人民間司法改革基金會備份。
